【裁判字號】    91,訴,344
【裁判日期】    920624
【裁判案由】    不當得利等
【裁判全文】
臺灣高雄地方法院民事判決  九十一年訴字第三四四號
    原      告  戊○○
    訴訟代理人  姜宜君律師
    複  代理人  王展星律師
                莊美玉律師
    被      告  乙○○○  住臺.
    兼  右一人
    訴訟代理人  甲○○  住同右.
右當事人間請求不當得利等事件，本院判決如左：
    主      文
原告之訴及其假執行之聲請均駁回。
訴訟費用由原告負擔。
    事實及理由
一、按訴狀送達後，原告不得將訴變更或追加他訴，但擴張或減縮應受判決事項之聲
    明者，不在此限，民事訴訟法第二百五十五條第一項第三款定有明文。本件原告
    於起訴狀請求判決被告應連帶給付原告新臺幣（下同）五百八十九萬九千八百元
    ，及自起訴狀繕本送達翌日起至清償日止，按年息百分之五計算之利息。嗣於起
    訴狀繕本送達後，於民國（下同）九十一年三月十一日本院準備程序期日，就上
    開遲延利息部分之起算日減縮為自起訴狀繕本最後送達翌日起至清償日止，按年
    息百分之五計算之利息。其減縮遲延利息部分，係屬減縮應受判決事項之聲明，
    參諸前揭規定，應予准許，合先敘明。
二、原告起訴主張：
  (一)被告甲○○、乙○○○夫婦夥同訴外人丙○○、丁○○○夫婦，基於共同之犯意
    聯絡，利用八十年間國內股票市場投資熱絡，股票價值行情變換無常之情狀，明
    知訴外人臺灣糖業股份有限公司（下稱臺糖公司）未上市股票淨值僅三十三點四
    元，訴外人臺糖公司之股東對承買訴外人臺糖公司之土地並無優先權，竟由被告
    甲○○、乙○○○基於詐欺之意圖，先於八十年十一月十三日借訴外人臺糖公司
    股東大會名義於經濟日報刊登「揭開臺灣第一大地主臺糖公司資產市價總價神秘
    面紗」之廣告，指稱訴外人臺糖公司股票行情每股應值四千餘元，並推由訴外人
    丙○○、丁○○○繼而於各大報紙媒體刊登對非特定人求售訴外人臺糖公司股票
    及聯絡電話，且由訴外人邱鄭足、陳進財偽稱被告甲○○持有大量訴外人臺糖公
    司股票，熟悉洽購訴外人臺糖公司土地內幕，並已優先購買訴外人臺糖公司土地
    等語，慫恿原告及訴外人魏王來好向被告甲○○洽購臺糖公司股票。
  (二)訴外人魏王來好遂於八十一年三月三十一日，由訴外人邱鄭足、陳進財見證，以
    每股二千元之代價向被告甲○○購買登記被告乙○○○名義之訴外人臺糖公司股
    票三千股，合計六百萬元。訴外人魏王來好嗣因發現被詐欺而於八十一年六月九
    日撤銷上揭系爭買賣契約之意思表示後，則該買賣契約既經撤銷，訴外人乃將不
    當得利返還請求權讓與原告。
  (三)依證券交易法第二十二條第一、三項規定之條文句式、結構及其立法目的言，係
    屬強制禁止規定。就立法目的而言，由於證券交易法第二十二條第一、三項規定
    主要係以維護證券流通交易之正常秩序，藉以達成整體交易市場的健全，並保護
    參加證券交易之人的經濟利益不受不當剝削侵奪，故透過民法第七十一條兼具引
    致規範、解釋規則與概括條款三重功能之規定，本件系爭買賣契約違反證券交易
    法第二十二條第一項、第三項之強制禁止規定而無效，為此爰依民法第一百七十
    九條不當得利法律關係，請求被告應連帶返還不當得利等語。並聲明：
    (1)被告應連帶給付原告五百八十九萬九千八百元，及自起訴狀繕本最後送達翌日
    起至清償日止，按年息百分之五計算之利息；且(2)願供擔保聲請宣告假執行。
三、被告甲○○、乙○○○部分：
  (一)被告甲○○則以：伊確有借訴外人臺糖公司股東大會名義於八十年十一月十三日
    經濟日報刊登「揭開臺灣第一大地主臺糖公司資產市價總價神秘面紗」等語廣告
    之事實，然伊原有意出售土地或臺糖公司股票，並將此消息告知訴外人陳進財，
    嗣原告偕同訴外人陳進財、邱鄭足來伊家，原告原本有意以每股一千五百元向伊
    買股票，伊以價錢過低，未予同意，並拿伊在訴外人臺糖公司股東大會之提議供
    原告觀看，並要原告回去詢價後，再考慮是否購買訴外人臺糖公司股票，後來原
    告自行來伊家表示欲以每股二千元向伊購買訴外人臺糖公司股票五千股，伊亦同
    意出售，嗣原告復表示僅能買上揭股票三千股，伊亦同意以三千股成交，即以被
    告即伊配偶乙○○○為出賣人名義過戶前揭股票三千股予訴外人即原告之妻魏王
    來好，伊並無施用詐術使訴外人魏王來好陷於錯誤而購買系爭股票，且系爭買賣
    契約並無違反證券交易法第二十二條第一項、第三項之強制禁止規定應非無效等
    語。
  (二)被告乙○○○則以：原告係與被告即伊配偶甲○○交涉，伊並未實際參與，僅於
    原告與被告甲○○二人成交後，以伊為出賣人名義過戶訴外人臺糖公司系爭股票
    予訴外人魏王來好，伊並無施以詐術詐欺原告等語置辯。且被告甲○○、乙○○○均聲明：(1)駁回原告之訴，且(2)如受不利之判決，願供擔保請免為假執行。
四、兩造不爭執部分：原告主張(一)訴外人魏王來好於八十一年三月三十一日，由訴外
    人邱鄭足、陳進財見證，以每股二千元，合計六百萬元之代價向被告乙○○○購
    買登記被告乙○○○名義之訴外人臺糖公司股票三千股。且(二)訴外人魏王來好於
    八十一年六月九日、九十二年三月三十日分別以存證信函撤銷系爭買賣股票之承
    買意思表示，通知到達相對人即被告甲○○、乙○○○，業具其所提出之系爭買
    賣合約書影本、高雄九支局郵局第一二八號存證信函、高雄二十七支局第０九六
    號存證信函影本各一紙，核屬相符，且經證人魏王來好到庭證述屬實（參見九十
    一年八月二十八日本院準備程序筆錄），並為被告所不爭執，是以原告上揭主張
    系爭買賣契約當事人為訴外人魏王來好及被告乙○○○之事實，堪信為真實。
五、本件兩造之爭點應為，(一)被告有無施用詐術詐騙訴外人魏王來好，致使訴外人魏
    王來好因此陷於錯誤而為系爭買賣契約之承買意思表示，並得撤銷系爭買賣契約
    ；又(二)系爭買賣契約有無違反證券交易法第二十二條第一項、第三項之強制禁止
    規定因而無效。茲分述如下：
  (一)原告主張被告施用詐術詐騙訴外人魏王來好，致使訴外人魏王來好因此陷於錯誤
    而為系爭買賣契約之承買意思表示，訴外人魏王來好並得撤銷系爭買賣契約云云
    ，惟被告甲○○、乙○○○則否認有施用詐術而成立系爭買賣契約，並以前揭情
    詞置辯。經查：
    (1)按因被詐欺而為意思表示者，表意人得撤銷其意思表示，民法第九十二條第一
      項前段定有明文。又按民事法上所謂詐欺云者，係謂欲相對人陷於錯誤，故意
      示以不實之事，令其因錯誤而為意思之表示；至於被詐欺而為意思表示者，依
      民法第九十二條第一項之規定，表意人固得撤銷其意思表示，惟主張被詐欺而
      為表示之當事人，應就此項事實負舉證之責任（最高法院十八年上字第三七一
      號、四十四年臺上字第七五號判例要旨參照）。
    (2)原告主張因被告甲○○及訴外人陳進財、邱鄭足向伊表示，若其成為訴外人臺
      糖公司股東，則可以優先承購訴外人臺糖公司土地，伊因此陷於錯誤而以訴外
      人魏王來好之名義與被告乙○○○訂立系爭買賣契約云云，然已為被告甲○○
      、乙○○○所否認，並辯稱伊並無在報紙刊登購買訴外人臺糖公司股票可以優
      先購買訴外人臺糖公司之土地等語。查原告上揭主張並未提出其他積極證據供
      本院審酌，以實其說，且自被告以訴外人臺糖公司股東大會名義於八十年十一
      月十三日經濟日報刊登「揭開臺灣第一大地主臺糖公司資產市價總價神秘面紗
      」等語廣告內容觀之，亦確未提及有關成為訴外人臺糖公司股東，可以優先承
      購訴外人臺糖公司土地之文字。復查原告及訴外人魏王來好分別為工專二專及
      高職畢業皆具有相當知識水準，且原告亦曾擔任財政部關稅局電器產品檢驗員
      約十八年，為其所自承，縱被告確有向原告或訴外人魏王來好表示，若其成為
      訴外人臺糖公司股東，則可以優先承購訴外人臺糖公司土地等語之事實，然衡
      諸常情，本件系爭買賣契約金額為六百萬元金額龐大，承買當事人即訴外人魏
      王來好或原告應會詳查被告所言是否屬實，其僅信被告片面之詞即成立系爭買
      賣契約，亦孰難想像，是以原告上揭主張並無證據以實其說，且亦與常情有違
      ，而無足採信。
    (3)又原告陳稱訴外人臺糖公司股票於八十一年間之平均市場交易價格，就訴外人
      臺糖公司發言人副總經理葉鴻展於九十一年十月份經濟日報之發言，臺糖股價
      最高曾漲至五、六百元，而當時民股價格每股為四十八元等語，故被告於八十
      一年出賣系爭臺糖股票予原告時，縱股票價格有漲昇情事，就市場之合理價格
      亦應於五、六百元，顯見系爭買賣契約被告有詐欺之行為云云，並提出經濟日
      報影本一份為證，惟被告抗辯股票市場之交易價格與股票淨值無關等語。
      查自原告所提出之八十一年七月三十日贈與稅免稅證明書記載「臺糖公司股
        票一千股，核定價額三萬三千四百三十元」等語（參見二一四四七號偵查卷
        外放證物附件五）觀之，固足資證明臺糖公司股票於八十一年七月三十日每
        股價值為三十三元四角三分，然依現行證券交易規定，在臺灣證券交易所股
        份有限公司集中交易市場之上市股票其每日交易買賣價格係以每股市價為準
        ，其他未上市（櫃）公司股票係由買賣雙方投資人自行場外議價成交；而訴
        外人臺糖公司八十三年三月三十一日之每股淨值為二十四點零四元，八十三
        年之前該公司股票並未上市（櫃），無市場價格，此分別有臺灣證券交易所
        股份有限公司九十二年一月十三日臺證交字第０九二００００四００號函、
        臺糖公司九十二年一月十四日財股字第０九二六二一０四００一號函各一紙
        ，附卷可參，是以我國股票交易市場之買賣股票係以該股票之每股市價，而
        非以每股之淨值為成交價格，且兩造為系爭買賣契約時，訴外人臺糖公司股
        票係屬未上市（櫃）公司股票，而由買賣雙方投資人各依自己投資判斷能力
        ，自行場外議價成交，應堪以認定。
      況被告甲○○曾以被告乙○○○名義，於八十二年一月七日以每股一千三百
        五十元向訴外人劉漢珍購買訴外人臺糖公司股票一千股，而原告亦於八十三
        年六月二十四日以每股四百元向訴外人劉峻碩購買訴外人臺糖公司股票五百
        股，此有兩造分別提出之臺南市稅捐稽徵處證券交易稅一般代徵稅額繳款書
        各一紙附於刑事卷宗（參見本院八十二年度易字第七０九二號第六十頁及臺
        灣高等法院高雄分院八十三年度上易字第一三八七號第一百三十五頁）可稽
        且該二紙繳款書確為買賣訴外人臺糖公司股票，亦有財政部臺灣省南區國稅
        局八十三年十月二十八日南區國稅審三字第八三０七二四五三號函亦附於刑
        事卷宗可參（參見臺灣高等法院高雄分院八十三年度上易字第一三八七號第
        一百九十頁），並經本院依職權調取上揭卷宗，肯認屬實，足見訴外人臺糖
        公司股票之價值係有所浮動，並非限定於原告主張之每股三十四元。
      復參酌，自由時報七十七年十二月三十一日第一頁刊載：「臺糖股票喊價四
        千」等語；聯合報七十八年九月二十六日第七版載有：「臺糖公司將於明天
        召開七十八年股東大會，由於兩股配一股消息走漏，加上投資者看中公司龐
        大資產，臺糖公司股票黑市價格呈倍數上漲，不久前臺糖股票實際成交價每
        股為一千四百元，目前喊價更高達三千元：：」等語；臺灣時報七十八年十
        二月三十一日第八版記載：「：：因很多人看好臺糖擁有大批土地資產，有
        心人還曾登報大量蒐購，目前交易價約一股一千四百元，也有喊價到四千元
        情形：：」等語；中國時報七十九年一月四日第十版載明：「：：以臺糖公
        司為例，臺糖公司的民股比例佔總資產的百分之一點七五，臺糖指出由於市
        面上流通的數量有限，因此臺糖民股持有人紛紛產生惜售情節，以致數月來
        臺糖未上市股票價格炒的成為天字號，南部地區行情甚至已高達一股三、四
        千元：：」等語；經濟日報七十九年八月十八日則刊載：「有臺灣最大地主
        之稱的臺糖公司，其股票在黑市的表現，：：創每股一千五百元成交價格。
        」等語（參見本院八十二年度易字第七０九二號刑事卷宗所附證物袋內之各
        該報紙），益見訴外人臺糖公司股票之市場價格，會隨市場買賣需求量、個
        人投資考量等眾多因素而呈現不同之市場價格。
      綜上所述，訴外人臺糖公司股票每股之淨值顯與市價有異，兩者間未必具有
        相同關連性，且訴外人臺糖公司股票買賣價格，係由買賣雙方投資人各依自
        己投資判斷能力，自行議價成交，因此被告甲○○、乙○○○上揭所辯訴外
        人臺糖公司每股市市價無法以公式計算，其行情漲跌基於市場供需因素等決
        定之，應堪採信。況縱使原告主張系爭股票價格之合理價格應於五、六百元
        屬實，然原告及訴外人魏王來好既係依自己投資判斷能力，自行議價成交，
        已如前述，自難逕以系爭買賣契約之成交價格遠高於原告所主張之合理價格
        ，而謂被告有詐欺之行為，是原告前揭主張，無足採信。
    (4)另原告主張被告甲○○、乙○○○基於詐欺之意圖，明知訴外人臺糖公司未上
      市股票淨值僅三十三點四元，於八十年十一月十三日利用訴外人臺糖公司股東
      大會名義於經濟日報刊登「揭開臺灣第一大地主臺糖公司資產市價總價神秘面
      紗」之廣告，指稱訴外人臺糖公司股票行情每股應值四千餘元，致使原告及訴
      外人魏王來好陷於錯誤而成立系爭買賣契約云云；被告對於被告甲○○確有於
      八十年十一月十三日經濟日報刊登上揭所述之廣告等情固不否認，然仍執前揭
      情詞置辯。經查：
      被告甲○○固曾提出其在訴外人臺糖公司八十年及八十一年九月三十日股東
        常會之提案資料及八十年十一月十三日經濟日報刊登上揭所述之廣告供原告
        參考，此為被告所不爭執，並有訴外人臺糖公司八十年及八十一年股東常會
        記錄、八十一年九月三十日投資參考資料、八十年十一月十三日經濟日報第
        一版附於偵查卷宗可參（參見臺灣高雄地方法院檢察署八十一年度偵字第二
        一四四七號卷宗之外放證物袋）。
      然自被告甲○○於八十年股東常會之提案為內容觀之，均屬以增加民股股東
        利潤之提案，而被告甲○○既為訴外人臺糖公司民股股東之一，其為上揭提
        案，亦符合常情，並無虛偽詐欺之處。況兩造系爭買賣契約係於八十一年三
        月三十一日成立，而被告甲○○係於八十年九月二十五日訴外人臺糖公司股
        東常會提案，並於八十年十一月十三日將之刊登於前揭報紙之廣告，兩者時
        間之差距亦分別有半年或四月之久，依常情被告上揭所為應非為詐欺原告或
        訴外人魏王來好所事先預為之行為。
      況被告提供上揭資料供原告或訴外人魏王來好參考，亦屬一般買賣交易場合
        ，出賣者將關於所欲出售之物品之有利訊息提供買受人參考審酌，尚與施用
        詐術之不法行為要件有間，至於訴外人臺糖公司股票於系爭買賣契約成立時
        並未上市，已如前述，則其每股市場價值究竟為何，應屬投資股票者個人投
        資評估範圍，被告甲○○當時係原告主張每股應值四千元，亦尚難指為有誇
        大不實之處。
    (5)綜上所述，訴外人魏王來好雖業於八十一年六月九日、八十二年三月三十日分
      別以存證信函撤銷系爭買賣股票之意思表示，通知到達相對人即被告甲○○、
      乙○○○，惟被告甲○○、乙○○○既無故意欺罔原告或訴外人魏王來好，使
      之陷於錯誤而為系爭買賣契約之意思表示之詐欺行為，已如前述，且原告亦無
      提出其他證據以實其說，則其撤銷意思表示之行為於法不合，是原告自無從主
      張訴外人魏王來好於撤銷系爭買賣契約後，將不當得利返還請求權讓與原告，
      而得據以請求被告返還其所受之利益。
  (二)原告主張系爭買賣契約為違反證券交易法第二十二條第一項、第三項之強制禁止
    規定應為無效云云；被告則否認系爭買賣契約違反強制規定而無效且亦未教唆訴
    外人丙○○刊登求售臺糖公司股票廣告等語置辯。經查：
    (1)按法律行為，違反強制或禁止之規定者，無效。但其規定並不以之為無效者，
      不在此限，民法第七十一條定有明文。然法律行為制度，旨在實踐私法自治之
      理念，故民法第七十一條之法律規定可區分為任意法規及強行法規二種，其中
      任意法規可分為補充規定及解釋規定；而強行法規又可分為強制規定及禁止規
      定二種，前者係指命令當事人應為一定行為之法律規定（例如民法第二十七條
      第一項），後者則又可區分為取締規定及效力規定，所謂取締規定意指僅係取
      締違反之行為，對違反者加以制裁，以禁遏其行為，並不否認其行為之私法上
      效力（例如民法第九百八十條），至於效力規定除取締違反之行為，且否認其
      行為之私法上效力（例如民法第二百二十二條）。
    (2)縱使被告甲○○、乙○○○雖有自己刊登廣告，違反證券交易法第二十二條第
      一項、第三項之規定於出售所持有之訴外人臺糖公司股票，非經主管機關核准
      或向主管機關申報生效後，而對非特定人公開招募之事實，然揆諸證券交易法
      第二十二條第一項、第三項之規定應屬取締規定，非效力規定，自無民法第七
      十一條之適用，行為人違反該條規定於出售所持有之公司股票、公司債券或其
      價款繳納憑證、表明其權利之證書或新股認購權利證書、新股權利證書，無經
      主管機關核准或向主管機關申報生效後，即對非特定人公開招募者，僅行為人
      應負同法第一百七十五條所定刑事責任，其買賣行為，並非無效。故原告上揭
      主張，亦屬無理由。
六、綜上所述，(一)被告甲○○、乙○○○既無故意欺罔原告或訴外人魏王來好，使之
    陷於錯誤而買受系爭股票，已如前述，則訴外人魏王來好於訂定系爭契約後之一
    年內以存證信函撤銷系爭承買之意思表示，於法不合，是原告自無從主張訴外人
    魏王來好已將撤銷系爭買賣契約後之不當得利返還請求權讓與之而認被告應返還
    其所受之利益；(二)又證券交易法第二十二條第一項、第三項之規定應屬取締規定
    ，非效力規定，自無民法第七十一條之適用，縱使被告甲○○、乙○○○雖有自
    己刊登廣告，違反證券交易法第二十二條第一項、第三項之規定於出售所持有之
    訴外人臺糖公司股票，非經主管機關核准或向主管機關申報生效後，而對非特定
    人公開招募之事實，僅被告甲○○、乙○○○應負證券交易法第一百七十五條所
    定刑事責任，系爭買賣契約行為，並非當然無效，原告上揭主張，亦屬無理由。
    從而，原告主張依不當得利法律關係請求被告應連帶給付原告五百八十九萬九千
    八百元，及自起訴狀繕本最後送達翌日起至清償日止，按年息百分之五計算之利
    息，於法無據，應予駁回。另原告既受敗訴判決，其假執行之聲請即失所依據，
    亦應併予駁回。
七、本件事證已臻明確，兩造其餘主張陳述及所提之證據，均毋庸再予審酌，附此敘
    明。
八、據上論結，本件原告之訴為無理由，依民事訴訟法第七十八條，判決如主文。
中      華      民      國    九十二    年      六      月    二十四    日
                              臺灣高雄地方法院民事第六庭
~B審判長法官  朱玲瑤
~B法      官  廖家陽
~B法      官  唐中興
右為正本係照原本作成。
如對本判決上訴，須於判決送達後廿日內向本院提出上訴狀。
中      華      民      國    九十二    年      六      月    二十四    日
~B法院書記官  張義龍


司法院資訊處製作；財團法人民間司法改革基金會備份。
